【裁判字號】    98,上訴,648
【裁判日期】    980806
【裁判案由】    偽造文書
【裁判全文】
臺灣高等法院高雄分院刑事判決         98年度上訴字第648號
上  訴  人  臺灣高雄地方法院檢察署檢察官
上  訴  人
即  被  告  乙○○
選任辯護人  邱基峻律師
            張競文律師
上列上訴人因被告偽造文書案件，不服中華民國98年3 月2 日第
一審判決（起訴案號：臺灣高雄地方法院檢察署97年度偵字第21
467 號），提起上訴，本院判決如下：
    主  文
原判決關於東琳企業行申請設立登記、東琳企業行辦理信用卡業
務、東琳企業行讓渡之行使偽造私文書部分均撤銷。
乙○○犯行使偽造私文書罪，處有期徒刑貳月，如易科罰金，以
新臺幣壹仟元折算壹日。偽造讓渡書上偽造「丁○○」方形印文
壹個及偽造「丁○○」方形印章壹個均沒收。
乙○○就東綝企業行申請設立登記及辦理信用卡業務之被訴行使
偽造私文書部分均無罪。
其他上訴（變更信用卡消費簽帳款匯款帳戶部分）駁回。
    事  實
一、乙○○與丁○○係夫妻關係，乙○○前經丁○○同意擔任負
    責人，於民國96年10月30日向高雄市政府申請設立東綝企業
    行，營業所在地在高雄市○○區○○路52號，營業項目為化
    粧品零售業等，經高雄市政府於96年11月2 日核准設登記立
    。其後，乙○○為將東綝企業行負責人變更為不知情之蔡嘉
    瑜，竟未經丁○○之同意，基於偽造私文書後行使及使公務
    員登載不實之犯意，於97年1 月間某日，在某不詳處所，先
    利用不知情之某成年刻印業者偽造「丁○○」方形印章1個
    ，再於97年1 月31日，在某不詳處所，將偽造「丁○○」方
    型印章蓋用在丁○○同意將東綝企業行讓渡予蔡嘉瑜之讓渡
    書上，而偽造讓渡書私文書，隨後於97年2 月15日，持偽造
    讓渡書向高雄市政府申請變更登記，而行使偽造讓渡書私文
    書，高雄市政府承辦公務員因而將此不實事項登載於職務上
    所掌之公司變更登記事項之公文書上，足生損害於丁○○及
    高雄市政府管理之正確性。
二、案經丁○○訴由臺灣高雄地方法院檢察署檢察官偵查起訴。
    理  由
甲、有罪部分
一、訊據上訴人即被告乙○○（下稱被告）否認有行使偽造私文
    書罪嫌及使公務員登載不實之犯行，辯稱：因東綝企業行之
    信用卡消費簽帳款原均匯入丁○○所有永豐銀行北高雄分行
    帳戶，故迭需由丁○○提領款項，丁○○因而令其變更東綝
    企業行負責人，其辦理公司負責人變更係有獲授權等語。
二、經查：
    (一)被告於97年1 月31日書立丁○○同意將東綝企業行讓渡予
      蔡嘉瑜之讓渡書，並於其上蓋用「丁○○」方型印章，再
      於97年2 月15日持該讓渡書向高雄市政府申請變更登記，
      經高雄市政府承辦公務員將此變更事項登載於職務上所掌
      之公司變更登記事項之公文書上等事實，有高雄市政府營
      利事業統一發證變更登記申請書、讓渡書及高雄市政府營
      利事業登記案件聯合作業審核表在卷可憑 (見偵查1 卷第
      76－78頁），又被告就上情亦不爭執，自堪以認定。
    (二)被告固辯稱東綝企業行之信用卡消費簽帳款原匯入永豐銀
      行北高雄分行丁○○帳戶，故需由丁○○提領款項，丁○○因而令其變更東綝企業行負責人等語。惟證人丁○○於
      偵查、原審審理中均結證稱不知東綝企業行讓渡予蔡嘉瑜
      之情等語 (見偵查2 卷第9 頁、原審卷2 第22頁）；再參
      以丁○○先前已同意變更東綝企業行信用卡消費簽帳款匯
      款帳戶為被告名下帳戶（如後述），被告自無再勞煩丁○○提領款項之必要，丁○○豈有因迭為提款煩勞之慮而提
      議變更東綝企業行負責人之理？是被告上開所辯已難據以
      採信。又被告就丁○○同意將東綝企業行讓渡予蔡嘉瑜一
      節，復未能舉證以供調查，被告所辯，自難採信。從而，
      被告偽造讓渡書後持以申請變更登記，使高雄市政府承辦
      公務員將不實事項登載在所掌公文書上，甚為顯明。
    綜上所述，被告行使偽造讓渡書及使公務員登載不實文書，
    事證明確，犯行堪以認定。
三、核被告偽造讓渡書後行使，所為係犯刑法第216 條、第210
    條行使偽造私文書罪，被告使高雄市政府承辦公務員將不實
    變更登記事項登載在所掌公文書上，所為係犯刑法第214 條
    使公務員登載不實文書罪。被告偽造「丁○○」方形印章後
    蓋用印文係偽造讓渡書之階段行為，而偽造讓渡書私文書之
    輕度行為已為行使偽造讓渡書私文書之高度行為所吸收，故
    均不論罪，併以敘明。再被告持偽造讓渡書私文書申請變更
    登記，使高雄市政府承辦公務員將不實變更登記事項登載在
    所掌公文書上，係以一行為同時觸犯行使偽造私文書罪及使
    公務員登載不實文書罪，為想像競合犯，應依刑法第55條規
    定從一重論以行使偽造私文書罪。
四、原審不察，遽予被告此部分無罪之諭知，自有未合。檢察官
    上訴意旨，指摘原判決此部分不當，非無理由，自應予撤銷
    改判。爰審酌被告未經丁○○之同意，擅自偽造丁○○印章
    蓋用在偽造讓渡書上，再持以申請變更登記，使高雄市政府
    承辦公務員將不實變更登記事項登載在所掌公文書上，足生
    損害予丁○○及高雄市政府管理之正確性，且被告行為後否
    認犯行，惟念及被告前未曾犯罪，有被告前案紀錄表在卷足
    憑等一切情狀，量處如主文所示之刑，並諭知易科罰金之折
    算標準。偽造讓渡書上「丁○○」方形印文1 個及偽造「丁○○」方形印章1 個不問屬於被告與否，應依刑法第219 條
    規定宣告沒收。
乙、無罪部分
一、公訴意旨以：被告乙○○與丁○○係夫妻關係，緣雙方於民
    國93年4 月30日，在高雄市○○區○○路52號，成立拉拉聖
    薔國際有限公司（下稱拉拉聖薔公司），營業項目為瘦身美
    容業、化妝品批發業等，丁○○並把其永豐銀行北高雄分行
    00000000000000號帳戶交予被告乙○○，作為生活費給付、
    拉拉聖薔公司業務營運之使用，後雙方因感情不睦，被告乙○○竟基於偽造文書之犯意，趁雙方共居一處之便，未經丁○○同意擅自取得其身分證、印章後，為下列犯行：
    (一)被告乙○○以自行刻印偽造之「丁○○」印章，在高雄市
      營利事業統一發證設立登記申請書、高雄市政府商業名稱
      及所營業務預查申請表、丁○○身分證正反面影印本、建
      物所有權狀各1 份及高雄市政府工務局使用執照2 份上蓋
      印，共偽造「丁○○」印文8 枚，以丁○○為申請人之名
      義偽造申請設立登記東綝企業行之私文書，復於96年10月
      30日，持向高雄市政府建設局行使之，申請在高雄市○○
      區○○路52號設立登記東綝企業行，由丁○○擔任負責人
      ，營業項目為化粧品零售業等，致主管機關之承辦公務員
      登載於職務上所掌之公司設立登記事項之公文書上，足生
      損害於丁○○及高雄市政府建設局對公司登記管理之正確
      性。
    (二)被告乙○○於96年11月22日，在高雄市○○區○○路52號
      ，持上開偽造之「丁○○」印章及「丁○○」本人使用之
      印章，由不知情之永豐信用卡股份有限公司承辦人員甲○○在財團法人聯合信用卡處理中心（下稱聯合信用卡處理
      中心）特約商店資料表、與商店特約事項、特別約定事項
      （美容護膚業適用）、美國運通卡特約商店申請書、特約
      商店指定對第三人付款同意書上蓋印，共偽造「丁○○」
      印文4 枚及盜用「丁○○」本人使用之印章所製作之印文
      1 枚，並由甲○○在特約商店指定對第三人付款同意書上
      偽簽「丁○○」署名2 枚，以東綝企業行及負責人丁○○
      之名義偽造申請刷卡機及以丁○○上開永豐銀行帳戶為刷
      卡受款帳戶之私文書，復連同丁○○身分證正反面影本及
      上開帳戶存摺影本交由甲○○而行使之，致聯合信用卡處
      理中心承辦人員不疑有他而核准該項申請。
    (三)被告乙○○於97年1 月30日，持上開偽造之「丁○○」印
      章，在財團法人聯合信用卡處理中心特約商店往來資料變
      更申請書、特約商店指定對第三人付款同意書上蓋印及簽
      名，共偽造「丁○○」印文2 枚及偽簽「丁○○」署名2
      枚，以東綝企業行及負責人丁○○之名義偽造變更刷卡受
      款帳戶改為被告乙○○所有永豐銀行北高雄分行00000000
      000000號帳戶之私文書，復以郵寄之方式寄予聯合信用卡
      處理中心而行使之，致聯合信用卡處理中心承辦人員林書
      賢不疑有他而核准該項申請。
    因認被告乙○○涉犯刑法第216 條、第210 條行使偽造私文
    書罪嫌及刑法第214 條使公務員登載不實罪嫌。
二、公訴人認被告乙○○涉犯行使偽造私文書罪嫌及使公務員登
    載不實罪嫌，係以被告乙○○之供述、告訴人丁○○之指訴
    、證人甲○○之證述，並有東綝企業行營利事業設立登記及
    負責人變更登記資料、財團法人聯合信用卡處理中心特約商
    店資料表、高雄市政府營利事業登記證、特約商店簽約檢附
    證件影本黏貼頁、與商店特約事項、特別約定事項、美國運
    通卡特約商店申請書、特約約商店指定對第三人付款同意書
    、現場照片、聯合信用卡處理中心特約商店往來資料變更申
    請書、特約約商店指定對第三人付款同意書、聯合信用卡處
    理中心（97）聯卡商管字第0970400148號函及所附錄音光碟
    、勘驗報告書附卷，資為論據。
三、訊據被告否認有行使偽造私文書及使公務員登載不實之犯行
    ，辯稱其為達拉拉聖薔公司節稅之目的，故在同一地點設立
    東綝企業行，丁○○有同意擔任東綝企業行之負責人及辦理
    信用卡業務，亦有同意變更信用卡消費簽帳款匯款帳戶等語
    。
四、經查：
    (一)被告於96年10月30日持其上蓋有丁○○方形印章之高雄市
      營利事業統一發證設立登記申請書、高雄市政府商業名稱
      及所營業務預查申請表、丁○○身分證正反面影印本、建
      物所有權狀、高雄市政府工務局使用執照向高雄市政府建
      設局申請設立東綝企業行，負責人丁○○，營業所在地在
      高雄市○○區○○路52號，營業項目為化粧品零售業等，
      經高雄市政府工務局於96年11月2 日核准設登記立，續於
      96年11月22日由永豐信用卡股份有限公司承辦人員甲○○
      填寫聯合信用卡處理中心特約商店資料表、與商店特約事
      項、特別約定事項（美容護膚業適用）、美國運通卡特約
      商店申請書、特約商店指定對第三人付款同意書，並在上
      開文書上蓋用丁○○方形印章，在特約商店指定對第三人
      付款同意書上簽署丁○○姓名及蓋用丁○○圓形印章後，
      辦理信用卡業務及指定將信用卡消費簽帳款匯入永豐銀行
      北高雄分行帳號00000000000000丁○○帳戶，嗣於97年1
      月30日，被告在特約商店指定對第三人付款同意書、特約
      商店往來資料變更申請書上簽署丁○○姓名及蓋用丁○○
      方型印章後，持以申請將東綝企業行信用卡消費簽帳款變
      更匯入永豐銀行北高雄分行帳號00000000000000被告帳戶
      等事實，有高雄市營利事業統一發證設立登記申請書、高
      雄市政府商業名稱及所營業務預查申請表、丁○○身分證
      正反面影印本、建物所有權狀、高雄市政府工務局使用執
      照及營利事業登記抄本、聯合信用卡處理中心特約商店資
      料表、與商店特約事項、特別約定事項（美容護膚業適用
      ）、美國運通卡特約商店申請書、特約商店指定對第三人
      付款同意書、特約商店往來資料變更申請書附卷可稽 (見
      偵查卷1 第8 、52－60、70、71、83－89頁），且被告就
      上情亦不爭執，自堪以認定。
    (二)證人丁○○於偵查及原審審理中固結證稱就東綝企業行設
      立、辦理信用卡業務及變更信用卡消費簽帳款匯款帳戶均
      不知情，係被告偽造其印章後擅自辦理等語 (見偵查卷2
      第9 頁、原審卷2 第21頁反面、第22頁正、反面）。然被
      告否認有偽造丁○○印章擅自設立東綝企業行及辦理信用
      卡業務之行為，辯稱其係為達節稅之目的，故在同一地點
      設立東綝企業行，丁○○有同意擔任東綝企業行之負責人
      、辦理信用卡業務及變更信用卡消費簽帳款匯款帳戶等語
      。再參諸下述：
      1.證人即被告之姊丙○○、蔡淑君於本院審理中均結證稱
        丁○○事前知悉被告要成立東綝企業行，且丁○○同意
        擔任負責人，該時其等均在場聽聞等語 (見本院卷第93
        頁正、反面、第95頁反面－第96頁）。
      2.特約商店指定對第三人付款同意書上所蓋用之丁○○圓
        形印章係丁○○所有印鑑章一節，已經證人丁○○於原
        審審理中結證在卷 (見原審卷2 第22頁）。證人丁○○
        於原審審理中固另結證稱其為支付家庭生活開銷，故將
        該圓形印鑑章及存摺、提款卡交由被告保管使用，但遭
        被告盜蓋在特約商店指定對第三人付款同意書上等語 (
        見原審卷2 第22頁正、反面）。惟被告既否認保管丁○○之圓形印鑑章及盜用之情，且證人甲○○於原審審理
        中亦結證稱其向被告表示缺印鑑章，被告即打一通電話
        ，約相隔10分鐘後，遂有一男子拿圓形印鑑章前來，蓋
        章後未久離去等語 (見原審卷2 第47－62頁）；而參諸
        一般人就印鑑章均由本人或由彼此關係密切之人謹慎保
        管，當無任由第三人可隨意取得之理，故被告以電話指
        示丁○○以外之男子送交丁○○圓形印鑑章蓋用，顯不
        符合常情。此外，丁○○就被告保管圓形印鑑章之情，
        復未能舉證以供調查屬實，是被告辯稱係由丁○○親自
        交付圓形印鑑章蓋用，即非不可採信。
      3.另被告原在高雄市○○區○○路52號經營拉拉聖薔公司
        ，營業項目為瘦身美容業、化妝品批發業等，其後於同
        一地點設立東綝企業行，營業項目為化粧品零售業等，
        既屬被告同一型態之正當營業，被告所稱為節稅而設立
        東綝企業行，應可採取。再衡諸常情，被告本得自任東
        綝企業行負責人而申設新行號，或由被告親友擔任東綝
        企業行負責人，並將信用卡消費簽帳款匯入自己或親友
        之金融帳戶，並無非使丁○○擔任東綝企業行負責人及
        將信用卡消費簽帳款匯入丁○○之永豐銀行北高雄分行
        帳戶之必要。但被告既無其他不法動機，竟登記丁○○
        為東綝企業行之負責人，且將信用卡消費簽帳款匯入丁○○之永豐銀行北高雄分行帳戶，倘非被告基於與丁○○夫妻關係之信賴與互動，復經丁○○之事先同意擔任
        負責人，被告豈有干冒偽造印章及偽造私文書之罪責，
        而擅自以丁○○為負責人設立東綝企業行及辦理信用卡
        業務之理？
      4.參以丁○○其後於97年3 月14日寄予被告之信函內容所
        示，丁○○自承「自甘做妳人頭，方便你能節稅」，有
        該信函在卷足憑 (見偵查卷1 第106 頁），核與被告所
        辯情節相符。至證人丁○○固陳稱該信函所謂「自甘做
        妳人頭」係指開立永豐銀行北高雄分行帳戶供被告使用
        ，非指擔任東綝企業行名義負責人等語，然證人丁○○
        此部分所述顯與該信函所載「自甘做妳人頭，方便你能
        節稅」文字意旨不符，所述即無可取。
    (三)97年1 月30日下午2 時25分許，丁○○以被告之門號0000
      000000號行動電話與聯合信用卡處理中心客服中心人員通
      話，丁○○於通話中同意變更東綝企業行信用卡消費簽帳
      款匯款帳戶，此有聯合信用卡處理中心97年11月10日（97
      ）聯卡商管字第0970400231號函所檢附之通話錄音光碟在
      卷可佐 (見原審卷1 第97頁），復經原審勘驗通話錄音光
      碟及製作勘驗筆錄在卷可稽 (見原審卷2 第64－69頁），
      而證人丁○○於原審審理中就上開通話內容之真正亦未爭
      執 (見原審卷2 第69頁），堪認證人丁○○已同意變更東
      綝企業行信用卡消費簽帳款匯款帳戶。準此，被告在特約
      商店指定對第三人付款同意書、特約商店往來資料變更申
      請書上簽署丁○○姓名及蓋用丁○○方型印章後，持以申
      請將東綝企業行信用卡消費簽帳款變更匯入永豐銀行北高
      雄分行帳號00000000000000被告帳戶，即不成立行使偽造
      私文書罪。
      從而，被告辯稱有徵得丁○○同意擔任東綝企業行負責人
      、辦理信用卡業務及變更信用卡消費簽帳款匯款帳戶等語
      ，應可採信。
    此外，復查無其他積極證據足以證明被告有行使偽造私文書
    及使公務員登載不實犯行，殊不得僅憑告訴人丁○○之片面
    指訴，遽入人罪，應認為不能證明被告此部分犯罪。
五、原審就被告申請變更東綝企業行信用卡消費簽帳款匯款帳戶
    部分，以不能證明被告犯罪而諭知無罪之判決，核無不合，
    檢察官上訴意旨，指摘原判決此部分不當，為無理由應予駁
    回。另原審疏未詳查，就被告以丁○○為負責人申請設立東
    綝企業行及辦理信用卡業務部分，率認被告觸犯行使偽造私
    文書罪及使公務員登載不實罪，而予論罪科刑，尚有未合，
    被告上訴意旨否認此部分犯行，非無理由，自應由本院將原
    判決此部分撤銷，另諭知被告無罪。
據上論結，應依刑事訴訟法第368 條、第369 條第1 項前段、第
364 條、第299 條第1 項前段、第301 條第1 項前段，刑法第21
6 條、第210 條、第214 條、第55條、第219 條、第41條第1項
，刑法施行法第1 條之1，判決如主文。
本案經檢察官郭振昌到庭執行職務。
中    華    民    國    98    年    8     月    6     日
                  刑事第八庭    審判長法  官   洪兆隆
                                      法  官   陳志銘
                                      法  官   郭玫利
以上正本證明與原本無異。
如不服本判決應於收受本判決後10日內向本院提出上訴書狀，其
未敘述上訴理由者，並得於提起上訴後10日內向本院補提理由書
狀（均須按他造當事人之人數附繕本）「切勿逕送上級法院」。
中    華    民    國    98    年    8     月    6     日
                                      書記官   楊茱宜
附錄本件判決論罪科刑法條
中華民國刑法第210 條：
偽造、變造私文書，足以生損害於公眾或他人者，處5 年以下有
期徒刑。
中華民國刑法第214 條：
明知為不實之事項，而使公務員登載於職務上所掌之公文書，足
以生損害於公眾或他人者，處3 年以下有期徒刑、拘役或5 百元
以下罰金。
中華民國刑法第216 條：
行使第210 條至第215 條之文書者，依偽造、變造文書或登載不
實事項或使登載不實事項之規定處斷。


司法院資訊處製作；財團法人民間司法改革基金會備份。
